【裁判字號】    88,易,4487
【裁判日期】    900329
【裁判案由】    詐欺
【裁判全文】
臺灣板橋地方法院刑事判決                      八十八年度易字第四四八七號
    公訴人  臺灣板橋地方法院檢察署檢察官
    被  告  甲○○
            戊○○
右列被告等因詐欺等案件，經檢察官提起公訴（八十八年度偵續字第一三四號），本
院判決如左：
    主    文
甲○○、戊○○均無罪。
    理    由
一、公訴意旨略以：被告甲○○與戊○○原係同居關係，二人為籌集資金供己利用，
    竟共同基於為自己不法所有之意圖，由甲○○自民國八十四年十一月十五日起，
    在臺北縣板橋市○○街二十一號七樓住處自任會首，召集每會新臺幣（下同）一
    萬元之互助會，連同會首共三十六會，採內標制，每月十五日下午二時在上址開
    標，底標一千元，會期至八十七年十月十五日止，使告訴人乙○○、丁○○○等
    人誤認該互助會將如期進行而加入為會員（乙○○、丁○○○分別以阿松、阿金
    名義入會），並按期繳納活會會款。該互助會每月原以競標方式決定得標者，但
    自八十五年二月十五日第三會開標時起，被告甲○○與戊○○卻告知各會員自該
    期起改以抽籤方式決標，且一律以三千元作為得標金額，然並未公開抽籤程序，
    二人遂利用此種情形，於不詳時間之開標日期以會員庚○○（原名陳添縣）名義
    得標，再向各會員詐稱係不詳姓名之會員得標，使開標當期之活會會員及庚○○
    陷於錯誤而繳付活會會款予被告二人。嗣被告二人自八十七年一月十五日起，又
    將開標方式改競標。旋於同年四月十五日開標前宣告倒會，且未支付活會會員應
    收之會款，活會會員始知受騙，因認被告二人共同連續涉犯刑法第三百三十九條
    第一項之詐欺取財罪嫌云云。
二、惟按犯罪事實應依證據認定之，無證據不得推定其犯罪事實，又不能證明被告犯
    罪者，應諭知無罪之判決，刑事訴訟法第一百五十四條、第三百零一條分別定有
    明文。再按犯罪事實之認定，應憑證據，如未能發現相當證據，或證據不足以證
    明，自不能以推測或擬制之方法，以為裁判基礎（最高法院四十年臺上字第八十
    六號判例參照）。又刑法上詐欺罪之成立，以意圖為自己或第三人不法之所有，
    以詐術使人將本人或第三人之物交付為要件，所謂以詐術使人交付，必須被詐欺
    之人因其詐術而陷於錯誤，若其所用方法，不能認為詐術，亦不致使人陷於錯誤
    ，即不構成該罪，最高法院四十六年臺上字第二六０號著有判例。查本件公訴意
    旨認被告甲○○與戊○○共同連續涉犯刑法第三百三十九條第一項之詐欺取財罪
    嫌，無非係以告訴人乙○○、丁○○○代理人丙○○之指訴，證人即會員吳順美
    之證言，及偵查卷附互助會會單等為其論據。經訊被告甲○○與戊○○固坦承於
    前揭時地召集互助會，及於八十七年四月十五日宣告停會之事實，惟均堅決否認
    有何詐欺情事，被告甲○○辯稱：伊召集前開互助會時，其中會單編號十二吳一
    郎、編號十三白珠娟、編號十四梁先生、編號十五陳瑞明、編號十六郭德宏、編
    號十七戊○○、編號十八沈春、編號二十三明逸、編號二十四群和、編號二十五
    泰春、編號二十八仕昌、編號二十九財園、編號三十一、三十二蔡秋林、編號三
    十五吳一郎等十五會會員係同案被告戊○○幫伊找來的，嗣戊○○負責之會員中
    自八十六年十二月底便未再繼續繳會款給伊，開的票子也退票，後來用切會，每
    月應給伊三十五萬元，但後來也沒給，另伊所召會員編號八劉佳伶、編號九張秉
    來亦倒會，致該互助會無法繼續，不得已才在八十七年四月停標，伊未冒標亦無
    詐欺會員之意圖等語。被告戊○○辯稱：伊與甲○○聯合召集本案互助會，伊有
    向會員編號二十五泰春、及編號二十八仕昌借標，編號二十四群和、編號三十二
    蔡秋林仍係活會，編號十三白珠娟、編號十四梁先生、編號二十九財園、編號十
    二、三十五吳一郎等均已死會，又會員吳一郎欠伊會錢，伊有代墊會款，目前仍
    再陸續還泰春與仕昌之會款，伊未冒標或詐欺活會會員等語。
三、經查被告甲○○於八十四年十一月十五日起，在臺北縣板橋市○○街二十一號七
    樓住處自任會首，召集每會一萬元之互助會，連同會首共三十六會，採內標制，
    每月十五日下午二時在上址開標，底標一千元，會期至八十七年十月十五日止，
    迄八十七年四月十五日宣告停會之事實，業經告訴人乙○○、丁○○○、及代理
    人丙○○於偵審中指述明確，並有互助會會單一紙附卷可稽，被告吳夢華及戊○○對此並不否認，則至停會時止，該互助會除首會外已開標二十八次，尚有七會
    未開標。次經本院傳喚查證結果，該互助會至停會時止，尚未得標之七會分別為
    卷附互助會單編號二十四之群和（即張仁龍）一會、編號二十六之阿松（即告訴
    人乙○○）一會、編號二十七之阿金（即告訴人丁○○○）一會、編號三十之蕭
    錦一會、編號三十二之蔡秋林一會、編號三十三與三十四之吳純美（本名吳順美
    ）二會，並有告訴人所提之活會會員名單一紙在卷可查，被告與告訴人對此亦不
    爭執。
四、次查證人張秉來於偵查中證稱：伊參加被告甲○○互助會一會，已得標並取得會
    款，死會款尚欠甲○○十二萬元等語（見臺灣板橋地方法院檢察署八十七年度偵
    字第一二一○○號卷第二十九頁背面），並有證人張秉來簽發予被告甲○○面額
    一萬元之本票影本二紙附卷可稽。證人賴達森於偵查中證稱：伊參加一會，已得
    標，標金有拿到，死會會錢亦均開票給甲○○按月兌現等語（見上開偵查卷第四
    十九頁背面）。證人翁尚武（編號二十九財園）於偵查中證稱：伊係第一會即標
    會，標金二千七百元，會金有拿到等語（見上開偵查卷第六十頁背面）。證人蔡
    志昌（編號二十八仕昌）證稱：伊於八十五年八月十五日得標，得標款有拿到，
    伊係打電話給戊○○請他代標，會有標到，錢也有拿到等語（見上開偵查卷第六
    十一頁）。證人梁志宇（編號十四梁先生）證稱：伊於八十六年七、八月間得標
    ，以抽籤方式標到，因當時大家出的標金都很高，所以協議以三千元作標息，定
    得標先後順序等語（見上開偵查卷第六十一頁）。證人蔡秋林 (編號三十一、三
    十二）證稱：伊透過戊○○班加二會，其中有標取一會，在剛開始第二會即以三
    千二百元得標，標金有拿到，伊係自己到甲○○住處標取，第二會因伊未缺錢用
    ，後來戊○○通知伊要用抽籤，順序還沒排到，互助會便撐不下去了（見上開偵
    查卷第六十二頁）。會員吳振山（編號七）、范萬達（編號六漢勝）、陳茂森（
    編號一）亦均證稱：剛開始沒幾會大家就標得很高，所以協議以三千元作標息，
    伊三人均係抽籤得標等語（見上開偵查卷第六十一頁）。證人吳順美（編號三十
    三與三十四吳純美）於偵查證稱：伊參加二會，抽籤完叫甲○○幫伊標，但都未
    標到，伊二會均屬活會等語（見同署八十八年度偵續字第一三四號卷第三十四頁
    背面）。
五、又查證人壬○○（編號十、十一）於本院調查時結證稱：伊參加二會，透過朋友
    己○○入會，有請己○○幫忙標過，二會均有標到，但前後僅收到會款六萬元．
    ．．伊前後約繳十次會錢，因距被告住處太遠，每次託朋友去看，且第一會得標
    後錢沒拿足，繳會款不太甘願，所以在電話中告訴甲○○繳會款有困難，第二個
    會便由甲○○吃下，後來拿到六萬元，尚欠十二萬八千二百元等語（見本院八十
    九年五月二十四日筆錄）。證人己○○到庭證稱：劉佳伶有一會是用抽籤抽到的
    ，後來沒多久就沒繳會錢了，聽說劉佳伶欠很多錢，房子也被查封了等語（見本
    院八十九年六月八日訊問筆錄）。證人廖玉衡（編號十九百福）到庭證稱：伊以
    百福名義參加一會，剩七、八會左右時標到，標息三千元，會款有全部給伊，因
    被告現金沒那麼多，部分有開票給伊，後來退票，所以用剩下應繳的死會款抵掉
    等語（見本院八十九年六月二十一日訊問筆錄）。證人江正裕結證稱：白珠娟係
    伊妻子，參加二會，係戊○○找伊入會，均係伊去標，第一會在前十會之內已標
    到，第二會用抽籤方式，好像是二十幾會時標的，標息均三千元，錢都有拿到，
    死會錢均交給戊○○，並已繳清等語（見本院八十九年六月二十九日訊問筆錄）
    。
六、再查證人庚○○（原名陳添縣，會單編號四、五）於本院調查時證稱：伊參加二
    會，與伊妻各一會，均用原來之名陳添縣入會，第一會係打電話給甲○○說要標
    ，錢有拿到，第二會係伊親自去投標，用三千元得標，但該次錢未拿到，停會後
    與甲○○結算，應再給伊十七萬元，中間有還三萬元等語（見本院九年二月五日
    訊問筆錄）。
七、按民間互助會除別有約定外，均係會首與各會員間成立之契約關係，會首負有收
    取會款給付得標人之義務，得標人有請求給付之債權，會首是否構成詐欺罪，應
    以其於召會之始是否有詐欺之意圖，或其後有無冒標向活會會員詐收會款等情為
    斷，如僅係單純停會，對所餘活會會員並不當然成立詐欺犯行。綜上各會員證述
    情狀，本件互助會至八十七年四月十五日停標之時，所剩活會包括互助會單編號
    二十四之群和（即張仁龍）一會、編號二十六之阿松（即告訴人乙○○）一會、
    編號二十七之阿金（即告訴人丁○○○）一會、編號三十之蕭錦一會、編號三十
    二之蔡秋林一會、編號三十三與三十四之吳純美（本名吳順美）二會，其餘前開
    到案作證之會員或已取得得標款，或雖未完全取足得標款，但與被告約定以其後
    死會款互抵，或被告仍陸續還款中，是上開諸會員證人中經查並無任何冒標或向
    活會會員詐收會款情事。公訴意旨雖認被告二人於「不詳時間」以陳添縣名義得
    標，再向各會員詐稱由「不詳姓名會員」得標，詐收該期活會會員會款云云，然
    就被告等確實之犯罪行為時間為何、詐收會款之金額多少等，公訴意旨均語焉不
    詳，就此顯然欠缺積極證據。又公訴意旨認被告二人自八十四年十一月十五日召
    集互助會起，即有共同為自己不法所有之意圖，然查起訴書除上開陳添縣部分外
    ，被告二人另尚於何時有冒標或詐收活會會款情事，亦均付之闕如，而本件互助
    會係至八十七年四月十五日始告停會，期間已進行二十九會，實難僅以告訴人等
    指稱倒會之事實，遽認被告二人於互助會成立初始即有詐欺意圖。
八、綜上所述，本案關於會員庚○○部分，其二會既均已得標，第一會之會款已取得
    ，第二會會款停會後亦與被告甲○○結算，縱甲○○尚有應給付之會款未給足，
    亦無由認定該部分被告等有何冒標或詐欺之可言。本案既查無公訴意旨所指之犯
    罪事實，揆諸首揭條文規定及判例意旨，自應為被告二人無罪判決之諭知。
九、末查經本院另囑託臺灣高雄地方法院訊問證人會員辛○○（會單編號二），證稱
    ：被告甲○○係伊子前妻，伊不知甲○○有起互助會，亦未參加本件互助會，或
    同意甲○○借標等語（見臺灣高雄地方法院八十九年十月十八日訊問筆錄）。故
    就會員辛○○部分，被告甲○○或涉有詐欺犯行，然起訴部分既應為無罪之諭知
    ，此部分即與本案無裁判上一罪關係，非起訴效力所及，本院無從一併予以審判
    ，應由檢察官另行偵辦，附此敘明。
十、末按法院認為應科拘役、罰金或應諭知免刑或無罪之案件，被告經合法傳喚無正
    當理由不到庭者，得不待其述陳述逕行判決，刑事訴訟法第三百零六條定有明文
    。查被告李進匆經合法傳喚，無正當理由未於審判期日到庭，有傳票送達證書一
    紙可查，其既應為無罪判決之諭知，爰不待其陳述判決如主文所示。
據上論斷，應依刑事訴訟法第三百零一條第一項、第三百零六條判決如主文。
本案經檢察官郭緯中到庭執行職務
中      華      民      國      九  十    年    三    月   二  十  九   日
                                        臺灣板橋地方法院刑事第四庭
                                            法    官    談      虎
得上訴


司法院資訊處製作；財團法人民間司法改革基金會備份。
